【裁判字號】    89,訴,326
【裁判日期】    920304
【裁判案由】    分割共有物
【裁判全文】
臺灣雲林地方法院民事判決  八十九年度訴字第三二六號
    原      告  辰○○
    訴訟代理人  廖世鐘  律師
    被      告  己○○
                癸○○
    訴訟代理人  巳○○
    被      告  卯○○
                寅○○
    兼
    訴訟代理人  壬○○
    被      告  辛○○
    訴訟代理人  甲○○
    被      告  丁○○
    訴訟代理人  申○○
    被      告  庚○○
                未○○
                午○○
    兼
    訴訟代理人  乙○○
    被      告  子○○
                戊○○
    被      告  丑○○
                丙○○
    共      同
    訴訟代理人  酉○○
右當事人間請求分割共有物事件，本院判決如左：
    主      文
兩造共有坐落雲林縣崙背鄉○○○段三四三－一地號土地，地目建，面積○‧三一三
四公頃按附圖所示方法為分割，即編號Ｇ部分○‧○一○一公頃、Ｋ部分○‧○四六
八九三公頃分歸原告辰○○取得；Ｆ部分○‧○四六七五八公頃分歸被告己○○取得
；Ｄ部分○‧○一七七八八公頃分歸被告戊○○取得；Ｃ部分○‧○○七八公頃、Ｌ
２部分○‧○一九四一○公頃分歸被告丁○○取得；Ｂ部分○‧○○四○公頃分歸被
告寅○○取得；Ａ部分○‧○○三二公頃、Ｌ３部分○‧○三二三七五公頃分歸被告
卯○○取得；Ｍ１部分○‧○○四八公頃分歸被告辛○○取得；Ｍ２部分○‧○○七
五公頃分歸被告壬○○取得；Ｍ３部分○‧○○六三公頃、Ｍ７部分○‧○○八○公
頃分歸被告午○○取得；Ｍ４部分○‧○○五六三六公頃分歸被告丑○○取得；Ｍ５
部分○‧○○八一○一公頃分歸被告丙○○取得；Ｍ６部分○‧○○七四八五公頃分
歸被告癸○○取得；Ｍ８部分○‧○○八八○六公頃分歸被告未○○取得；Ｍ９部分
○‧○○八八○六歸被告乙○○取得；Ｌ１部分○‧○一○三○二公頃分歸被告庚○○取得；Ｈ部分○‧○二○五四○公頃分歸被告子○○取得；Ｊ部分○‧○二八八公
頃由兩造按原應有部分比例保持共有以為通路使用。
兩造應支付之補償金額，如附表所示，並由分配面積減少者，按減少面積之比例分受
之。
訴訟費用由兩造按原所有權應有部分比例負擔。
    事      實
甲、原告方面：
  一、聲明：如主文所示。
  二、陳述：
    (一)坐落雲林縣崙背鄉○○○段000－0000地號土地，地目建，面積三一三
      四平方公尺（下稱系爭土地）為兩造所共有，應有部分原告辰○○、被告己○○每人各為三二三二分之五三一、被告癸○○為三二三二分之八五、被告卯○○為三二三二分之四○四、被告寅○○、壬○○、辛○○每人各為四八分之一
      、被告丁○○為三二三二分之三○九、被告丙○○為三二三二分之九二、被告
      庚○○為三二三二分之一一七、被告未○○為三二三二分之一○○、被告午○○為三二三二分之一四五、被告乙○○為三二三二分之一○○、被告子○○為
      三二三二分之三五○、被告戊○○為一六分之一、丑○○為三二三二分之六四
      ，兩造間就共有土地不能協議分割，又無因物之使用目的不能分割或約定不分
      割之情形，茲為管理方便起見而訴請分割，其分割方法將原物按每人建屋使用
      位置依西螺地政事務所九十一年十二月十一日測量圖所示分割方案分割，以示
      公平並免除互為拆除房屋。
    (二)本件分割結果少部分有增減情形，其補償價格請求按公告土地現值每平方公尺
      新台幣二千六百元計算以示公平。
    (三)本件共有土地上只有被告丁○○辦理建號二十號建物登記而已，其餘共有人均
      為實施都市計劃前所建築，不必申請建築執照，因此均無建築執照及附圖，依
      據建築基地法定空地分割證明申請核發程序第二條規定：「申請法定空地分割
      證明，應具備使用執照或建造執照影本及擬分割圖」。因本件大部分共有人未
      具備上開證件，致無法取得主管建築機關准予分割之證明文件。
    (四)至於未辦理建築執照部分土地，其法定空地分割部分無法達成協議，為此請求
      就其建屋使用位置如測量圖所示，按其持分面積予以分割。
  三、證據：提出土地登記謄本、建物登記謄本及地籍圖謄本各一份、現場照片十二
      幀為證；並聲請本院囑託雲林縣西螺地政事務所測繪分割方案圖。
乙、被告方面：除被告寅○○、壬○○、辛○○、庚○○、未○○、戊○○未於最後
    言詞辯論期日到場，亦未提出準備書狀作何聲明或陳述外，其餘被告：
  (一)己○○聲明及陳述：
    不同意原告之分割方案，因伊分得之Ｆ部分有子○○之建物，並另提分割草圖。
  (二)癸○○聲明及陳述：
    對原告所提之分割方案沒意見，但伊不願意分擔Ｊ部分巷道用地。
  (三)卯○○聲明及陳述：
    對原告所提之分割方案沒意見，但建議Ｊ部分巷道用地由伊及己○○、子○○、
    丁○○、庚○○五人共同負擔。
  (四)丁○○聲明及陳述：
    同意原告所提之分割方案。
  (五)午○○聲明及陳述：
    對原告所提之分割方案沒意見，但伊不願意分擔Ｊ部分巷道用地。
  (六)乙○○聲明及陳述：
    對原告所提之分割方案沒意見，但伊不願意分擔Ｊ部分巷道用地。
  (七)子○○聲明及陳述：
    對原告所提之分割方案沒意見，且伊減分之土地面積同意以每平方公尺二千六百
    元計算作為補償基準。
  (八)丑○○、丙○○聲明及陳述：
    對原告所提之分割方案沒意見，但伊不願意分擔Ｊ部分巷道用地。
    理      由
一、本件被告寅○○、壬○○、辛○○、庚○○、未○○、戊○○未於最後言詞辯論
    期日到場，核無民事訴訟法第三百八十六條各款所列情形，爰依原告之聲請，由
    其一造辯論而為判決。
二、按各共有人除因物之使用目的不能分割，或契約定有不分割之期限者外，得隨時
    請求分割共有物，民法第八百二十三條第一項定有明文。本件原告主張坐落雲林
    縣崙背鄉○○○段000－0000地號土地，地目建，面積三一三四平方公尺
    為兩造所共有，應有部分原告辰○○、被告己○○每人各為三二三二分之五三一
    、被告癸○○為三二三二分之八五、被告卯○○為三二三二分之四○四、被告寅
    ○○、壬○○、辛○○每人各為四八分之一、被告丁○○為三二三二分之三○九
    、被告丙○○為三二三二分之九二、被告庚○○為三二三二分之一一七、被告未
    ○○、乙○○各為三二三二分之一○○、被告午○○為三二三二分之一四五、被
    告子○○為三二三二分之三五○、被告戊○○為一六分之一、丑○○為三二三二
    分之六四，兩造間並未訂有不分割之協議，亦無因物之使用目的而不能分割，惟
    因共有人意見不一，致無法協議分割等情，已據原告提出土地登記謄本、地籍圖
    謄本各一份為證，復為到場被告所不爭執，自堪信原告主張為實在。從而，原告
    請求判決系爭土地原物分割，於法尚無不合。
三、又裁判上定共有物之分割方法，法院有審酌共有物各種情形，顧及共有人全體利
    益而自由裁量之權，不受任何當事人主張之拘束，最高法院著有二十九年上字第
    一七九二號、四十九年台上字第二五六九號判例可循。查，本件系爭土地，西側
    面臨往雷厝村公路，南面緊靠豐榮路，該土地西側現有被告辛○○、壬○○、午
    ○○、丑○○、丙○○、癸○○、未○○、乙○○、庚○○、丁○○、卯○○之
    磚造樓房或平房分布於如附圖Ｍ１、Ｍ２、Ｍ３、Ｍ４、Ｍ５、Ｍ６、Ｍ７、Ｍ
    ８、Ｍ９、Ｌ１、Ｌ２、Ｌ３所示位置；該土地南側則有被告卯○○之三層樓房
    ，被告寅○○、丁○○、戊○○、己○○及原告辰○○之加強磚造二層樓房分布
    在如附圖Ａ、Ｂ、Ｃ、Ｄ、Ｆ、Ｇ所示位置，另該地如附圖所示之Ｈ、Ｋ位置上
    有被告子○○及原告辰○○之磚造瓦頂平房各一處占用其間，已經本院勘驗屬實
    ，製有勘驗筆錄，並囑託雲林縣西螺地政測繪現況圖附卷可憑。本院審酌共有人
    等之目前使用現況，參考到場共有人之意見，在不變更共有人之土地使用現狀原
    則，認依附圖所示方案分割，尚稱公允。再者，採上述方案分割後，各共有人分
    得之土地集中，便於管領，且土地形狀方正，並分割劃出Ｊ部分巷道用地，以供
    分得裏地共有人出入之用，使共有人對外交通聯絡無虞，並使各共有人分得之各
    筆土地經濟價值相當，藉資兼顧。至附圖所示Ｊ部分巷道用地，原已提供為被告
    子○○及原告辰○○作為出入連接西側公路之用，基於公平原則，各共有人自應
    按原應有部分比例負擔前開道路面積，始為允當，被告癸○○、丁○○、午○○
    、乙○○、丑○○、丙○○雖辯稱不願負擔前開預留巷道用地云云，委無足取。
    是上各情，乃依附圖所示方案分割，即編號：Ｇ部分○‧○一○一公頃、Ｋ部分
    ○‧○四六八九三公頃分歸原告辰○○取得；Ｆ部分○‧○四六七五八公頃分歸
    被告己○○取得；Ｄ部分○‧○一七七八八公頃分歸被告戊○○取得；Ｃ部分○
    ‧○○七八公頃、Ｌ２部分○‧○一九四一○公頃分歸被告丁○○取得；Ｂ部分
    ○‧○○四○公頃分歸被告寅○○取得；Ａ部分○‧○○三二公頃、Ｌ３部分○
    ‧○三二三七五公頃分歸被告卯○○取得；Ｍ１部分○‧○○四八公頃分歸被告
    辛○○取得；Ｍ２部分○‧○○七五公頃分歸被告壬○○取得；Ｍ３部分○‧○○六三公頃、Ｍ７部分○‧○○八○公頃分歸被告午○○取得；Ｍ４部分○‧○○五六三六公頃分歸被告丑○○取得；Ｍ５部分○‧○○八一○一公頃分歸被告
    丙○○取得；Ｍ６部分○‧○○七四八五公頃分歸被告癸○○取得；Ｍ８部分○
    ‧○○八八○六公頃分歸被告未○○取得；Ｍ９部分○‧○○八八○六歸被告乙○○取得；Ｌ１部分○‧○一○三○二公頃分歸被告庚○○取得；Ｈ部分○‧○
    二○五四○公頃分歸被告子○○取得；Ｊ部分○‧○二八八公頃由兩造按原應有
    部分比例保持共有以為通路使用。
四、至被告己○○於最後言詞辯論期日在庭及本院言詞辯論終結後另具狀補提分割方
    案圖（如附件），不惟其分配土地面積大幅增加，且造成被告子○○分配之位置
    不利土地利用，且被告子○○及原告辰○○亦未必同意其所提分割方案，既無法
    有效解決分割歧見，且有拖延訴訟之虞，是本院認其所提方案並無足取，附此說
    明。
五、本件採用上述方法分割，固能兼顧部分共有人意見，使共有土地分割後，各共有
    人分得之土地，呈方正形狀，並維持兩造現有使用位置、及房屋住居現狀，俾免
    分割後，致需拆屋點交，形成另一新的住居問題等一切情狀，乃定分割方法如附
    圖所示方案，已如前述。然被告辛○○、壬○○、午○○、子○○、寅○○及原
    告等人分得之土地，即有面積不一並有增減情事，本院參酌系爭土地公告現值為
    每平方公尺二千六百元，並參考系爭土地地理位置、面臨道路，交通出入等情況
    ，及共有人對於補償價格意見等情況，認公告現值與市價尚有差距，應以公告現
    值加倍較接近市價，爰以每平方公尺五千二百元作為補償金額，據此計算各共有
    人應支付補償、及應受領補償之金額，分別如附表所示。
六、又本件係因分割共有物而涉訟，被告之行為可認按當時之訴訟程度為伸張或防禦
    權利所必要，故於法院准予分割，原告之訴為有理由時，仍應由兩造依系爭土地
    應有部分之比例分擔訴訟費用較符公平，附此敘明。
據上論結，原告之訴為有理由，依民事訴訟法第三百八十五條第一項前段、第七十八
條、第八十一條第二款、第八十五條第一項但書，判決如主文。
中      華      民      國    九十二    年      三      月      四      日
                                  民事庭
~B法      官  蔣得忠
右為正本係照原本作成
如對本判決上訴須於判決送達後二十日內向本院提出上訴狀。（須附繕本）
中      華      民      國    九十二    年      三      月      四      日
~B法院書記官  周玄鎮
~F0
~T40
┌───────────────────────────────────────────────────┐
│ 附表（金額：新台幣：元，四捨五入）                                                                   │
├─┬───┬────────┬─────────┬────────┬─────────────────┤
│編│      │應有部分換算總  │分割後（含道路負擔│   增減面積     │     補    償                     │
│號│姓  名│面積（平方公尺）│面積）實得分配面積│（平方公尺）    │ 應                之  金  額     │
│  │      │                │（平方公尺）      │                │     受領補償                     │
├─┼───┼────────┼─────────┼────────┼─────────────────┤
│一│壬○○│六五．二九      │八一              │增加十五．七一  │每平方公尺5200元×15.71=81692元   │
│  │      │                │                  │                │應支付補償金額八一六九二元。      │
├─┼───┼────────┼─────────┼────────┼─────────────────┤
│二│辛○○│六五．二九      │五四              │減少十一．二九  │每平方公尺5200元×11.29=58708元   │
│  │      │                │                  │                │應受領補償金額五八七○八元。      │
├─┼───┼────────┼─────────┼────────┼─────────────────┤
│三│午○○│一四○．六○    │一五五．九二      │增加十五．三二  │每平方公尺5200元×15.32=79664元   │
│  │      │                │                  │                │應支付補償金額七九六六四元        │
├─┼───┼────────┼─────────┼────────┼─────────────────┤
│四│子○○│三三九．三九    │二三六．五九      │減少一○二．八○│每平方公尺5200元×102.80=534560元 │
│  │      │                │                  │                │應受領補償金額五三四五六○元      │
├─┼───┼────────┼─────────┼────────┼─────────────────┤
│五│辰○○│五一四．九○    │六一七．二五      │增加一○二．三五│每平方公尺5200元×102.35=532220元 │
│  │      │                │                  │                │應支付補償金額五三二二二○元      │
├─┼───┼────────┼─────────┼────────┼─────────────────┤
│六│寅○○│六五．二九      │四六              │減少一九．二九  │每平方公尺5200元×19.29=100308元  │
│  │      │                │                  │                │應受領補償金額一○○三○八元      │
└─┴───┴────────┴─────────┴────────┴─────────────────┘


司法院資訊處製作；財團法人民間司法改革基金會備份。
